臺灣嘉義地方法院民事判決　九十二年訴字第八○二號
　　原　　　告　　乙○○
　　訴訟代理人　　張智學律師
　　被　　　告　　丙○○
　　兼法定代理人　丁○○
　　　　　　　　　戊○○
右當事人間請求損害賠償事件，經本院刑事庭移送而來（九十二年度交附民字第一一
號），本院於民國九十三年十一月十一日經言詞辯論終結，判決如左：
    主      文
被告應連帶給付原告新臺幣肆拾壹萬零肆佰貳拾玖元，及自民國九十二年二月四日起
至清償日止按週年利率百分之五計算之利息。
訴訟費用由被告連帶負擔四分之三，餘由原告負擔。
本判決第一項於原告以新臺幣壹拾萬陸仟捌佰壹拾元供擔保後，得假執行。
原告其餘之訴及假執行之聲請均駁回。
    事實及理由
壹、本件被告丁○○經合法通知，未於最後言詞辯論期日到場，核無民事訴訟法第三
    百八十六條所列各款情形，爰依原告之聲請，由其一造辯論而為判決。
貳、原告起訴主張：被告丙○○於民國九十一年十一月十三日下午六時三十分許，駕
    駛車牌號碼Ｎ九－九二二二號自小客車，沿嘉義縣中埔鄉和美村中山新村六二一
    巷由西往東方向行駛，途經該巷二五六號前之無號誌交岔路口，本應注意車前狀
    況及兩車併行之間隔，隨時採取必要之安全措施；且行經無號誌之交岔路口，應
    減速慢行，作隨時停車之準備，而依當時晴天，夜間有照明，柏油路面乾燥無缺
    陷，無障礙物視距良好等情形，並無不能注意之情事，竟疏未注意車前狀況及其
    他車輛併行之距離，未減速慢行反而貿然加速前進，適被害人林資涵騎乘之腳踏
    車，沿同一巷道同向在前方駛至同一路口，被告丙○○所駕自小客車之右前方遂
    撞擊林資涵所騎腳踏車左踏板，致林資涵當場倒地並受有頭部外傷併多處顱內出
    血等傷害，經送醫急救仍不治死亡。被告丙○○係七十二年十二月十九日出生，
    於本件事故發生時，為未滿二十歲之限制行為能力人，被告丁○○、戊○○分別
    為被告丙○○之父母，自應負連帶賠償責任。為此，爰依侵權行為之法律關係，
    提起本訴，請求被告應連帶給付原告醫療費用新臺幣（下同）二萬四千零九十九
    元、殯葬費用六十二萬一千六百六十元、扶養費用二百二十三萬零二百五十九元
    、精神慰撫金二百五十萬元，並聲明：被告應連帶給付原告五百三十七萬六千零
    十八元，及自附帶民事起訴狀繕本送達被告之翌日起至清償日止，按年息百分之
    五計算之利息，並願供擔保請准為假執行之宣告。
參、被告丁○○未於最後言詞辯論期日到場，惟據其前陳述及被告丙○○、戊○○之
    答辯，均以被告丙○○現為學生，本件車禍林資涵亦有過失，原告請求金額太高
    等語置辯，並聲明：原告之訴駁回。
肆、本院之判斷：
一、原告主張被告丙○○於九十一年十一月十三日下午六時三十分許，駕駛車牌號碼
    Ｎ九－九二二二號自小客車，沿嘉義縣中埔鄉和美村中山新村六二一巷由西往東
    方向行駛，途經該巷二五六號前之無號誌交岔路口時，因疏未注意車前狀況及其
    他車輛併行之距離，未減速慢行反而貿然加速前進，適林資涵騎乘之腳踏車，沿
    同一巷道同向在前方駛至同一路口，丙○○所駕自小客車之右前方遂撞擊林資涵
    所騎腳踏車左踏板，致林資涵當場倒地並受有頭部外傷併多處顱內出血等傷害，
    經送醫急救仍不治死亡之事實，業據原告提出財團法人嘉義基督教醫院（下稱嘉
    義基督教醫院）診斷證明書一紙為證，被告丙○○因過失致死案件經臺灣高等法
    院臺南分院刑事庭判處有期徒刑七月確定，亦有該刑事確定判決一份在卷可憑，
    並經本院依職權調閱臺灣高等法院臺南分院九十二年度交上易字第一○五八號刑
    事案卷查明，堪信為真實。
二、按因故意或過失，不法侵害他人之權利者，負損害賠償責任。故意以背於善良風
    俗之方法，加損害於他人者亦同；汽車、機車或其他非依軌道行駛之動力車輛，
    在使用中加損害於他人者，駕駛人應賠償因此所生之損害。但於防止損害之發生
    ，已盡相當之注意者，不在此限；限制行為能力人，不法侵害他人之權利者，以
    行為時有識別能力為限，與其法定代理人連帶負損害賠償責任；又不法侵害他人
    之身體或健康者，對於被害人因此喪失或減少勞動能力或增加生活上之需要時，
    應負損害賠償責任；再按不法侵害他人之身體、健康、名譽、自由、信用、隱私
    、貞操，或不法侵害其他人格法益而情節重大者，被害人雖非財產上之損害，亦
    得請求賠償相當之金額。其名譽被侵害者，並得請求回復名譽之適當處分。民法
    第一百八十四條第一項、第一百九十一條之二、第一百八十七條第一項、第一百
    九十三條第一項、第一百九十五條第一項定有明文。查被告丙○○係七十二年十
    二月十九日生，於本件事故發生時為未滿二十歲之限制行為能力人，其因駕駛自
    小客車有過失而不法侵害林資涵之生命，另被告丁○○、戊○○均係丙○○之法
    定代理人，從而，原告依上開規定請求被告連帶負賠償責任，即屬有據，茲就原
    告請求賠償之損害，審究如下：
  (一)醫療費用：原告主張因本件車禍，林資涵受有頭部外傷併多處顱內出血等傷害，
    經送醫急救，共支出醫療費用二萬四千九零九十九元一節，業據提出嘉義基督教
    醫院醫療費用收據二紙為證，並為被告所不爭執，應予准許。
  (二)殯葬費用：按殯葬費係指收殮及埋葬費用而言，其範圍固以實際支出費用為準，
    然此等費用是否必要，仍應依當地禮俗習慣、死者身份、地位、生前經濟狀況及
    宗教上儀式定之。原告主張林資涵因本件事故死亡，支出殯葬費用包括靈骨塔位
    四十一萬元、嘉義市政府規費一萬一千五百元、葬儀費用二十萬零七百六十元，
    合計六十二萬一千六百六十元，並提出慈雲寶塔預約訂單、嘉義市政府規費收入
    收據聯、永園葬儀社收據各一紙為證。被告則以殯葬費用過高，且原告買幾個靈
    骨塔塔位與被告無關，不應將責任推給被告丙○○云云置辯。而揆諸前開說明，
    本院仍應行審酌是否屬必要之殯葬費用。查證人即甲○○○○○○○○○○證稱
    ：一般葬儀收費標準，從一、二十萬元到一百多萬都有，看家屬要求及年齡等等
    因素而定，一般都在三十多萬左右，葬儀費用收了原告十九萬元等語（詳本院九
    十三年十月十二日言詞辯論筆錄），則原告以二十萬零七百六十元計算，應予扣
    除一萬零七百六十元。另原告向慈雲寶塔股份有限公司購買靈骨塔位二個，分別
    為塔位及神祇牌位，合計四十一萬元，有該公司函文在卷可稽，本院依目前民俗
    信仰及林資涵年十三歲，為國中生，尚無經濟能力等情狀，認原告所列支出之費
    用，除其中棺蓋花（布）二萬六千元、女男、女婢三百元、公德用品三千元、
    紅、黃、白、雙連巾六百元、答禮巾（盒）四千元、手巾一千五百元、一○八座
    蓮花三千五百元、元寶二千元，非喪葬所必要，及救護車三千元、靈厝、往死
    城、電腦一萬元，其用途及用意不明，均應予以扣除外。其餘部分與死者身分及
    民間喪葬禮俗相當，應認係殯葬所必要之支出，則扣除上開非必要之費用，原告
    請求殯葬費用部分之金額在五十五萬七千元範圍內為有理由，應予准許（計算式
    ：000000-00000-00000-000-0000-000-0000-0000-0000-0000-0000-00000 =
    557000），逾此範圍，為無理由，應予駁回。
  (三)扶養費用：
  (1)原告主張係被害人林資涵之母，此有戶籍謄本一份附卷可稽，堪信為真正，原告
    請求被告連帶給付扶養費，應無不合。惟按民法第一千一百十七條第一項規定「
    受扶養權利者，以不能維持生活而無謀生能力者為限」。而同條第二項規定：「
    前項無謀生能力之限制，於直系血親尊親屬不適用之」，顯然並未排除不能維持
    生活之限制，即直系血親尊親屬受扶養者，仍須以不能維持生活者為限，是直系
    血親尊親屬如能以自己財產維持生活者，便無受扶養之權利（參照最高法院八十
    七年度台上字第一六九六號、八十一年度台上字第一五○四號判決）。查原告係
    林資涵之直系血親尊親屬，原告自陳高職畢業，目前從事會計工作，月入二萬元
    ，業據其陳明在卷，則其現顯無不能維持生活之情形。然其終究有體力不繼，需
    人扶養之時，參酌勞動基準法第五十四條有關強制退休之規定，係以年滿六十歲
    為強制退休之年齡，則其一旦年滿六十歲，應認難再從事體力勞動，而無工作收
    入，即可認彼時需人扶養，故其受扶養之權利應自其六十歲之後始得行使，即應
    扣除其六十歲之前之扶養費。原告雖主張依勞工保險條例第五十八條第一項第一
    款規定，主張自五十五歲時即難再從事體力勞動，而請求自五十五歲之後之扶養
    費用云云。惟按勞工保險條例第五十八條第一項第一款係規定：被保險人參加保
    險之年資合計滿一年，年滿六十歲或女性被保險人年滿五十五歲退職者，得請領
    老年給付。且同條例第一條規定：該條例之立法目的在「為保障勞工生活，促進
    社會安全」，則該條例第五十八條第一項第一款之解釋，自應符合前述立法目的
    。而該立法目的，與扶養費用之請求即「直系血親尊親屬受扶養者，須以不能維
    持生活者為限」之民法第一千一百十七條規範目的有別。況上開條文並非規定女
    性被保險人於年滿五十五歲時即強制退職，自不得認定女性於五十五歲時即不能
    維持生活，是原告此部分主張為不可採。
  (2)查原告五十五年九月二十三日生，住居在嘉義縣，逢本件車禍發生時，年為三十
    六歲又一月二十日（即三六點一四歲，小數點二位以下四捨五入），依內政部統
    計處資料「九十年臺灣省簡易生命表．女性」所示，三十六年歲平均餘命為四十
    三點七三年，則原告之餘命為四三點五九年。扣除原告三十六歲至六十歲期間共
    二十三點八六年無須林資涵扶養外，自原告年滿六十歲起，依法得受扶養之期間
    為十九點七三年。而原告另有一子林緯瀚（八十二年一月二十六日生），業據原
    告陳明，並有戶籍謄本附卷可稽。於原告六十歲時，倘林資涵尚生存，林緯瀚亦
    已成年，與林資涵共負扶養義務。按扶養之程度，應按受扶養權利者之需要，與
    負扶養義務者之經濟能力及身分而定之，本件參酌原告本身具備謀生經濟能力，
    除被害人外另有一子等情，認以嘉義縣九十年度戶內平均每人消費支出為十四萬
    三千九百六十七元計算，方屬公允。則依霍夫曼計算法及林資涵應負之扶養義務
    比例為二分之一計算，原告得請求之扶養費為五十三萬九千八百九十八元（計算
    方法如下：依每年十四萬三千九百六十七元計，共四三．五九期之霍夫曼公式扣
    除期間利益計為一百六十九萬零千一百九十九元，六十歲之前共有二三．八六年
    ，依霍夫曼公式扣除期間利益計為一百十五萬零三百零一元，故扣除六十歲之前
    之扶養費為0000000－0000000＝５３９８９８）。
  (四)精神慰撫金：按慰撫金數額之認定，除依所受身體上及精神上痛苦程度及所造成
    之影響二者予以衡量外，尚須斟酌雙方之身分資力與加害之程度及各種情形，予
    以核定。原告主張林資涵遽遭車禍不治死亡，原告精神上所受痛苦甚大，爰請求
    二百五十萬元之精神慰撫金等語。經查林資涵係七十八年一月十二日生，逢本件
    車禍時年為十三歲之國中生，正值少年，原告對之寄望甚殷，如此遽遭橫禍，無
    法再享天倫之樂，其椎心之痛，自非他人所能體會，其請求精神慰撫金，自屬有
    據。查原告是高職畢業，擔任會計，名下無不動產，業如前述。被告丙○○就讀
    專科學校夜間部，並無收入，名下無不動產；被告丁○○高農畢業，務農，月入
    約二萬元，名下無不動產；被告戊○○國小畢業，開雜貨店，名下有土地兩筆、
    房屋一筆、車輛一輛等情，業據被告三人陳明，並有財政部臺灣省南區國稅局嘉
    義縣分局九十二年九月二十五日南區國稅嘉縣二字第○九二○○二○九四六號函
    覆本院之上揭財產歸戶資料在卷可按，及前述被告丙○○因過失致死案件經臺灣
    高等法院臺南分院刑事庭判處有期徒刑七月確定。本院審酌兩造之身份、地位、
    經濟能力及原告因此遭受精神上痛苦之程度等一切情狀，認原告之請求以一百五
    十萬元為適當，在此範圍內原告之請求應予准許，逾此數額之請求，為無理由。
  (五)綜上所述，原告本於侵權行為之法律關係請求被告給付二百六十二萬零九百九十
    七元（醫療費用二萬四千零九十九元、殯葬費用五十五萬七千元、扶養費用五十
    三萬九千八百九十八元、精神慰撫金一百五十萬元）。
三、惟按「損害之發生或擴大，被害人與有過失者，法院得減輕賠償金額或免除之」
    ，民法第二百十七條第一項定有明文。此項規定之目的，在謀求加害人與被害人
    間之公平，故在裁判上法院得以職權減輕或免除之，此經最高法院八十五年度台
    上字第一七五六號判例著有明文可參。經查本件被害人林資涵事發當時騎乘腳踏
    車，沿嘉義縣中埔鄉和美村中山新村六二一巷由西往東方向行駛，途經該巷二五
    六號前之無號誌交岔路口，應注意轉彎車輛應讓直行之汽車優先通行，而依當時
    情形，並無不能注意之情事，竟疏未注意，逕自左轉之事實，業據證人陳巧琳、
    江惠瑜均證稱：案發當時其等與被害人均騎乘腳踏車至同一路口，並欲左轉至同
    一補習班，證人等皆停車等候車輛通過，被害人卻逕自轉彎，因而遭被告所駕車
    輛撞擊等語（臺灣嘉義地方法院檢察署九十一年度相字第七一五號第九頁反面偵
    訊筆錄，本院九十二年度交易字第四號刑事卷第二十七頁至第二十八頁訊問筆錄
    ），該等證人身為林資涵同學，當無偏袒迴護被告之理，所言應可採信，則林資
    涵轉彎未禮讓直行之被告丙○○之自小客車先行等情，應屬事實。林資涵之腳踏
    車與被告丙○○所駕駛之自小客車因而發生碰撞，均為本件肇事之原因，林資涵
    自亦應負過失之責。本院斟酌雙方過失輕重程度與原因力之強弱，爰認被告丙○○應負之過失責任為百分之七十，林資涵應負之過失責任則為百分之三十，故原
    告等僅得請求被告應賠償金額之百分之七十，方屬公允適當，則原告得請求被告
    賠償金額為一百八十三萬四千六百九十八元（計算式：0000000x 70%=0000000，
    元以下四捨五入）。
四、按被保險汽車發生汽車交通事故，受益人得在本法規定之保險金額內，直接向保
    險人請求保險金；保險人依本法規定給付之保險金，視為加害人或被保險人損害
    賠償金額之一部分，加害人或被保險人受賠償請求時，得扣除之，強制汽車責任
    保險法第二十八條及第三十條分別定有明文。經查，原告已因本件車禍事故領取
    強制汽車責任險之保險金額一百四十二萬四千二百六十九元，且為被告所不爭執
    ，揆諸前開說明，上開保險金應視予以扣除，故本件被告應賠償原告四十一萬零
    四百二十九元（計算式：0000000-0000000 =410429）。
五、綜上所述，原告依侵權行為之法律關係，請求被告連帶賠償原告四十一萬四百二
    十九元，及自起訴狀繕本送達翌日即九十二年二月四日起至清償日止，按週年利
    率百分之五計算之法定遲延利息，洵屬有據，應予准許；逾此部分之請求，為無
    理由，應予駁回。
六、原告陳明願供擔保，聲請宣告假執行，經核原告勝訴部分，合於法律規定，爰酌
    定相當之擔保金額宣告之；原告其餘假執行之聲請，因訴之駁回而失所依據，不
    予准許。
七、訴訟費用裁判之依據：民事訴訟法第七十九條、第八十五條第二項。
中　　　華　　　民　　　國　　九十三　　年　　 十一 　　月　　二十五　　日
~B臺灣嘉義地方法院民事第二庭
~B　　法　官　張　育　彰
右為正本，係照原本作成。
如對本判決上訴須於判決送達後廿日內向本院提出上訴狀。
中　　　華　　　民　　　國　　九十三　　年　　 十一 　　月　　二十五　　日
~B　　書記官　馮　澤　文
